臺灣高等法院高雄分院民事判決　　　　　 93年度上字第155號
上　訴　人　　甲○○
　　　　　　　乙○○
上列二人共同
訴訟代理人　　戴國石律師
　　　　　　　蔡吉記律師
被上訴人（即保證責任高雄縣鳳山
　　　　　信用合作社之承受訴訟人）
　　　　　　　中國信託商業銀行股份有限公司
法定代理人　　丙○○　　　　　　住台北市○○區○○路3號8樓
訴訟代理人 　 丁○○　　　　　　住高雄市○○○路97號3樓
上列當事人間請求撤銷信託登記等事件，上訴人對於民國93年6
月15日臺灣高雄地方法院93年度訴字第243 號第一審判決提起上
訴，本院於94年6 月21日言詞辯論終結，判決如下：
    主      文
上訴駁回。
第二審訴訟費用由上訴人負擔。
    事實及理由
一、被上訴人中國信託商業銀行股份有限公司陳明其業依銀行法
    第63條之4 及金融機構合併法第18條、第5 條、第16條之規
    定，於93年10月1 日概括承受被上訴人保證責任高雄縣鳳山
    信用合作社之全部營業及資產負債並繼續營業等情，提出行
    政院金融監督管理委員會93年8 月26日金管銀(六)字第093801
    1471號函為證（見本院卷第41、42頁），並據其具狀聲明承
    受訴訟，核無不合，應予准許，先予敘明。
二、被上訴人主張：伊概括承受之保證責任高雄縣鳳山信用合作
    社（下稱鳳山信合社）對訴外人楊來發有新台幣（以下同）
    2 億1 千萬元之土地抵押債權，上訴人甲○○於91年12月間
    以其為訴外人天元世一國際股份有限公司（下稱天元世一公
    司）之股東，因擬在抵押土地上開設道場，而表明願與同為
    該公司股東之訴外人葉清炎、吳毓玲以總價1 億4 千萬元分
    別承受上開抵押債務及移轉登記土地所有權；上訴人甲○○
    遂承受其中坐落高雄縣大寮鄉○○段460 之1 、460 之2、
    460 之6 、460 之14號（按92年11月9 日地籍圖重測後依序
    改為水廠段202 、204 、201 、206 號）等四筆土地之抵押
    債務及土地所有權，91年12月19日出具借款申請書以上開四
    筆土地為擔保貸款5 千4 百萬元及1 千6 百萬元合計金額7
    千萬元，另因貸款金額偏高，乃依約定交付由天元世一公司
    簽發92年7 月30日，面額2,100 萬元，付款人為安泰銀行前
    金分行，票號ＡＮ0000000 號之支票一紙，由上訴人甲○○
    背書後，於91年12月31日交付伊作為分期清償本金之用，但
    支票屆期經提示不獲支付，貸款利息亦僅繳至92年6 月11日
    止。上訴人甲○○為逃避債務，竟與其女兒即上訴人乙○○
    通謀虛偽為信託行為，於92年6 月26日將其所有系爭坐落高
    雄市○○區○○段五小段第853 之1 號、第853 之10號土地
    二筆及其上建號32 00 號門牌高雄市三民區○○○路165 號
    房屋，分別以信託登記及贈與方式移轉登記予上訴人乙○○
    ，而損害及伊之債權。因依信託法第5 條、第6 條，民法第
    87 條 規定請求撤銷上訴人間所為系爭房地之信託行為；依
    民法第244 條第1 項、同條第4 項之規定，撤銷贈與之債權
    行為與物權行為及上訴人乙○○應將系爭不動產所有權移轉
    登塗銷等情。原審為被上訴人勝訴之判決，其答辯聲明：上
    訴駁回。
二、上訴人則以：系爭支票上之印章固為上訴人甲○○所有，但
    並非其本人所蓋，該印章係交給傅啟賢要去辦土地過戶以利
    貸款而遭盜蓋，又系爭支票應係未填日期之空白支票，被上
    訴人於起訴時始填載發票日，故空白支票應屬無效。且被上
    訴人並未就上訴人之支票背書責任，行使任何權利，則至今
    已逾四個月之時效期間，不能再向上訴人追索。又上訴人申
    請貸款，被上訴人竟將上訴人之借款自行轉出以清償楊清桂
    、陳翠淑、鄭榮華之債務，被上訴人既然未依借貸約定交付
    借款，上訴人未取得所貸款項，兩造間自然無債權債務關係
    存在，被上訴人主張撤銷上訴人間之贈與或信託登記，自無
    所憑。況系爭房地早於91年6月間即移轉登記為上訴人乙○
    ○所有，並未害及被上訴人之債權等語，資為抗辯。其上訴
    聲明求為判決：(一)原判決不利於上訴人部分廢棄。(二)上開廢
    棄部分，被上訴人在第一審之訴駁回。(三)第一審廢棄部分及
    第二審訴訟費用均由被上訴人負擔。
三、兩造所不爭執事項：
（一）上訴人甲○○已承受取得坐落高雄縣大寮鄉○○段202、
      204、201、206號（92年11月9日地籍圖重測前為拷潭段
      460之1、460之2、460之6、460之14號）等四筆土地之所
      有權登記。有土地登記謄本可證。
（二）上訴人甲○○係於92年6月26日將系爭坐落高雄市○○區
      ○○段五小段第853之1號、第853之10號土地二筆及其上
      建號32 00號門牌高雄市三民區○○○路165號房地，分別
      以信託及贈與方式移轉登記予上訴人乙○○，有土地及建
      物登記謄本可證。
四、兩造爭執事項：本件經整理爭點後，兩造之爭點已限縮於：
    上訴人李彩雲與鳳山信合社間有無債權債務關係？經查：
（一）按民法第474條第1項所稱消費借貸者，謂當事人一方移轉
      金錢或其他代替物之所有權於他方，而約定他方以種類、
      品質、數量相同之物返還之契約。申言之，於當事人間本
      於借貸之意思合致，而有移轉金錢或其他代替物之所有權
      於他方之行為，該契約即告成立（最高法院93年台上字第
      2365號判決意旨參照）。查：被上訴人主張上訴人甲○○
      與訴外人葉清炎、吳毓玲皆為天元世一國際股份有限公司
      之股東，因該公司擬在高雄縣大寮鄉○○段43、43之1、
      43之10、43之11、43之12、44之9、45、45之2、455 之29
      、459、460、460之14、大寮段1之172、芎蕉腳段12 之51
      、12之99等地號土地開設道場，因聞知上開土地為鳳山信
      合社之債務人楊來發關係戶案之擔保品，且該擔保之債權
      已為不良債權，故上訴人甲○○及葉清炎遂向鳳山信合社
      及原所有權人表示願以總價140,000,000元購買上開不動
      產，並由鳳山信合社配合重新鑑價後放款，上開放款於撥
      入上訴人甲○○開立於鳳山信合社之帳戶用以清償原借款
      人（即楊清桂、陳翠淑、鄭榮華）之借款，上開計畫經原
      所有權人及鳳山信合社承辦人員初步認定可行後，上訴人
      甲○○與葉清炎遂於91年12月19日分別出具借款申請書，
      申請准以上開不動產為擔保貸款，經鳳山信合社報請理事
      會決議後，核定貸款條件為：(一)准予變更名義。(二)貸放條
      件：甲○○案擔保放款54,000,000元，附加擔保放款16,0
      00,000元；葉清炎案擔保放款52,000,000元，附加擔保放
      款18,000,000元。(三)兩案借款期間皆1年4個月。(四)書立借
      據。(五)書立農地變更使用回復原狀切結書。(六)第七個月起
      攤還本金並開立支票備償。嗣上訴人甲○○及葉清炎乃於
      91年12月31日於借據及撥款通知書上簽名，並依上開批示
      條件將天元世一公司簽發，發票日為92年7月30日，面額
      21,000,000元，付款人安泰銀行前金分行，票號ANO2690
      38之遠期支票，經上訴人甲○○背書後，交與鳳山信合社
      ，並與鳳山信合社及原所有權人配合辦理所有權移轉登記
      及設定第六順位最高限額84,000,000元之抵押權後，鳳山
      信合社乃於同日分別將上開借款撥入上訴人甲○○及葉清
      炎之帳戶，並用以清償原借款人即楊清桂、陳翠淑、鄭榮
      華之部分債務等情，有借款申請書、授信約定書、借據、
      撥款通知書、放款撥貸合併貸放登錄單、收入傳票、取款
      憑條、放款償還清償登錄單、放款帳戶還款交易查詢單等
      影本在卷可稽（見本院卷第57～74、107～121、127～141
      頁），堪認鳳山信合社已依約將70,000,000元撥入上訴人
      甲○○借據所載之之帳戶內，則當事人間本於借貸之意思
      合致，而有移轉金錢或其他代替物之所有權於他方之行為
      ，揆諸前開說明，使用借貸契約即告成立。又上訴人於貸
      後既曾多次繳息，對於撥入其帳戶內之貸款金額亦從不否
      認其去向，其於本件訴訟中再事否認有同意轉帳至原借款
      人即訴外人楊清桂、陳翠淑、鄭榮華等人帳戶及有借貸之
      事實，殊無可採。且依上訴人甲○○陳稱：「我之所以將
      土地、房屋過戶給乙○○是因為向銀行貸款，無力清償」
      等語（見原審卷第49頁），亦足以證明上訴人甲○○對於
      伊有向鳳山信合社貸款之事實已為自認，是上訴人甲○○
      抗辯稱伊與鳳山信合社間無系爭債權債務關係云云，殊非
      可採。
（二）上訴人甲○○另以系爭支票上之印章非伊所蓋，伊之印章
      係交傅啟賢去辦理土地過戶而遭盜蓋云云置辯。惟按，「
      當事人主張有利於己之事實，就其事實有舉證之責任，又
      私人之印章，由自己使用為常態，被人盜用為變態，主張
      變態事實之當事人，自應就此印章被盜用之事實負舉證之
      責任」（最高法院86年台上字第717號判決意旨參照）。
      上訴人甲○○已自承系爭支票背書人所蓋用之印文為其印
      章，係屬真正，則依上開說明，上訴人甲○○自應就其抗
      辯其印章係遭他人盜蓋乙節，負舉證之責，然上訴人甲○
      ○迄未能舉證以實其說，其辯稱其印章遭盜蓋云云，即非
      可採。況上開支票僅係作為上訴人償還系爭貸款之方式之
      一，上訴人既自承有向被上訴人之前身鳳山信合社申請系
      爭7千萬元貸款並已撥款至上訴人指定之帳戶，則其抗辯
      其未在支票背書，亦無礙於上訴人積欠鳳山信合社系爭貸
      之事實之認定。
五、次查上訴人甲○○抗辯以：因乙○○代其清償債務，因而將
    系爭房地移轉登記予乙○○，應屬有對價之有償行為，並非
    無償行為等語為辯。惟查上訴人甲○○所提出之還款帳戶係
    於90年4、5月間經陳玨文之帳戶轉帳或領現金2,073,000元
    （見原審卷第170頁至第172頁），自尚不能證明此係乙○○
    之款項所代償，且上訴人乙○○如確係代上訴人甲○○清償
    借款，何需透過他人帳戶再為轉帳或提領現金？況上述轉帳
    時間為90年4、5月間，豈有在二年後之92年6月間始贈與系
    爭房地之理？是上訴人甲○○上開抗辯移轉系爭房地予上訴
    人乙○○係有償行為云云，尚難認屬實在。上訴人甲○○既
    不能證明其將系爭房地之所有權移轉登記予上訴人乙○○之
    行為，係屬有償行為，自應認上訴人間之移轉登記，係屬無
    償之贈與行為，較為合理。又上訴人甲○○已自承其除前開
    水廠段（拷潭段）之四筆土地及系爭房地外，並無其他不動
    產（見原審卷第49頁），足認上訴人間就系爭房地所為無償
    贈與有害及被上訴人之債權。
六、按信託行為有害於委託人之債權人權利者，債權人得聲請法
    院撤銷之；又債務人所為之無償行為，有害及債權者，債權
    人得聲請法院撤銷之，信託法第6條第1項及民法第244條第1
    項分別定有明文。本件被上訴人對上訴人甲○○確有7千萬
    元之債權，而上訴人甲○○除前開開水廠段四筆土地及系爭
    房地外，並無其他不動產，而系爭房地經台灣中小企業銀行
    股份有限公司設有最高限額抵押權3,200,000元、前開水廠
    段四筆土地則經鳳山信合社共同設定42,000,000元最高限額
    抵押權，足見上訴人甲○○之財產顯不足供全體債權人取償
    ，從而，被上訴人依信託法第6條第1項及民法第244條第1項
    之規定，請求撤銷系爭房地之信託行為、贈與行為及移轉所
    有權之物權行為，並塗銷信託及贈與登記，自屬正當，應予
    准許。（按系爭大港段五小段第853-1 地號，原判決誤載為
    第853 號，應予訂正）。綜上所述，原審為被上訴人勝訴之
    判決，核無不合，上訴意旨指摘原判決不當，求予廢棄改判
    ，為無理由，應予駁回其上訴。
七、據上論結，本件上訴為無理由，依民事訴訟法第449條第1項
    、第78條、第85條第1項前段，判決如主文。
中　　華　　民　　國　　94　　年　　7 　　月　　 5　　日
                        民事第一庭
                            審判長法官  黃金石
                            法      官  林紀元
                            法      官  林健彥
以上正本證明與原本無異。
如對本判決上訴，須於判決送達後20日內向本院提出上訴狀，其
未表明上訴理由者，應於上訴後20日內向本院提出上訴理由書（
均須按他造當事人之人數附繕本）。上訴時應提出委任律師或具
有律師資格之人之委任狀，並依附註條文規定辦理。
中　　華　　民　　國　　94　　年　　7 　　月　　 5　　日
                            書  記  官  張明賢
附註：
民事訴訟法第466 條之1 ：對於第二審判決上訴，上訴人應委任
律師為訴訟代理人，但上訴人或其法定代理人具有律師資格者，
不在此限。
上訴人之配偶、三親等內之血親、二親等內之姻親，或上訴人為
法人、中央或地方機關時，其所屬專任人員具有律師資格並經法
院認適當者，亦得為第三審訴訟代理人。
第1 項但書及第2 項情形，應於提起上訴或委任時釋明之。
